臺灣高等法院臺中分院民事判決
110年度上易字第205號
上  訴  人  李經國  
視同上訴人  曾彥嘉  
            李秩一  
            李俊毅  
            李健彥  
            李萬來  
            黄李勝惠
            李伯勲  
            李伯堂  
            盧國献  
            盧國明  
            李衡庭    


            李雙二  
            李信義  
            李伯英  
            李伯勇  
            李香菱  
            李麗專  
            李人俊  

            李伯堅  
            李明昌    

            李惠華（兼李陳梅燕之承受訴訟人）

            李淑貞  

            李建昌  
            李建東  
            黃英彥  

            黃月亭  
            曾安義  
            李楙程  
            江榮坤  

            江榮發    

            李明黛 （兼李九伍之承受訴訟人）

            盧怡慧  
            盧玟妏  
            盧文華  
            盧文富  
            盧淑智  
            盧淑月  
            盧淑燕  
            李元雄  
            許麗珍  
            李嘉銘  
            李季容  

            李信勇  
            李信南  

            林李美珠
            李淑珠  
            鄭永進(李宜真之遺產管理人)

            李經綸  
            李經仁  
            李幸媛  
            陳聰敏  
            陳聰文  
            陳惠昭  
            陳聰仁  
            莊持循  
            莊持端  
            馬厚人  


            邱銀色  
            董木源（即董李瓊馨之承受訴訟人）

            董美齡（即董李瓊馨之承受訴訟人）

            董美妤（即董李瓊馨之承受訴訟人）

            董美慧（即董李瓊馨之承受訴訟人）

            董美育（即董李瓊馨之承受訴訟人）


            李高阿金
            李秉叡  
            李麗如  
            李明西  
            李鈺奐  
            邱婉浥  

            李婉瑟  
            王惠珈  
            李明姬  
            李明珠  
            李聰敏（即李瑞鵬、李陳綉英之承受訴訟人）


            李聰明（即李瑞鵬、李陳綉英之承受訴訟人）

            李淑霞（即李瑞鵬、李陳綉英之承受訴訟人）

            李淑暖（即李瑞鵬、李陳綉英之承受訴訟人）

            李淑燕（即李瑞鵬、李陳綉英之承受訴訟人）

被 上訴 人  曾安賢  



訴訟代理人  葉耀中律師
複 代理 人  李亞璇律師
            王家鴻  

上列當事人間請求分割共有物事件，上訴人對於中華民國109年3
月24日臺灣臺中地方法院106年度訴字第1420號第一審判決提起
上訴，本院不經言詞辯論終結，判決如下：
    主  文
原判決廢棄，發回臺灣臺中地方法院。
    事實及理由
一、按共有物之分割，於共有人全體有法律上之利害關係，須共
    有人全體始得為之，故請求分割共有物之訴，屬於民事訴訟
    法第56條第1項所稱訴訟標的，對於共同訴訟之各人必須合
    一確定者。又訴訟標的對於共同訴訟之各人必須合一確定者
    ，共同訴訟人中一人之行為，不利益於共同訴訟人，對於全
    體不生效力，民事訴訟法第56條第1項第1款定有明文。共同
    訴訟人中一人之行為，是否不利益於共同訴訟人，應於行為
    時形式上觀之（最高法院100年度台上字第39號判決意旨參
    見）。查，本件被上訴人卯○○於原審起訴訴請上訴人癸○○及
    視同上訴人丁○○、辰○○等共75人分割共有物，其訴訟標的對
    於上訴人癸○○及視同上訴人丁○○、辰○○等共75人必須合一確
    定。上訴人癸○○對原審判決提起上訴後，嗣雖於民國110年5
    月27日具狀向本院撤回上訴（見本院卷一第79頁），然將因
    其脫離訴訟而使視同上訴人丁○○、辰○○等74人之訴當事人不
    適格，自形式上觀之，係不利益於視同上訴人丁○○、辰○○等
    74人，依上揭說明，應不生撤回之效力（最高法院91年度台
    上字第2549號判決意旨參見），故本院仍應將癸○○列為上訴
    人。
二、又按當事人死亡者，訴訟程序在有繼承人、遺產管理人或其
    他依法令應續行訴訟之人承受其訴訟以前當然停止；上開條
    文之規定，於有訴訟代理人時不適用之；當事人死亡者，訴
    訟程序在有繼承人得為承受時，應即為承受之聲明；他造當
    事人，亦得聲明承受訴訟，民事訴訟法第168條、第173條、
    第175條分別定有明文。兩造共有坐落臺中市○○區○○○段000
    地號土地（下稱系爭土地）原共有人之一壬○○業於109年4月
    12日死亡，其繼承人為寅○○、丑○○、庚○○、戊○○、己○○、辛
    ○○○，有個人基本資料查詢結果、戶籍謄本、繼承系統表附
    卷可憑（見原審卷六第251頁、本院限制閱覽卷第13至21頁
    、本院卷一第117頁），並據寅○○、丑○○、庚○○、戊○○、己○
    ○、辛○○○具狀聲明承受訴訟（見本院卷一第135至143頁），
    並送達繕本予對造（見本院卷一第147頁）；嗣辛○○○於110
    年8月14日死亡，其繼承人為寅○○、丑○○、庚○○、戊○○、己○
    ○，有個人基本資料查詢結果、戶籍謄本、繼承系統表附卷
    可憑（見本院限制閱覽卷第207至217頁、本院卷一第203頁
    ），並據寅○○、丑○○、庚○○、戊○○、己○○具狀聲明承受訴訟
    （見本院卷一第217至219頁），並送達繕本予對造（見本院
    卷一第223頁），核無不合。
三、次按分割共有物之訴係屬必要共同訴訟，提起分割共有物之
    訴，應由同意分割之共有人全體一同起訴，以不同意分割之
    共有人全體為被告，即全體共有人為當事人，其訴訟當事人
　　始為適格；又關於當事人適格與否，為法院應依職權調查之
    事項，無論訴訟進行程度如何，均應隨時依職權調查之（最
    高法院85年度台上字第905號判決意旨參照）。從而，分割
    共有物之訴，自須共有人全體參與訴訟，即共同訴訟人必須
    數人一同起訴或被訴，其當事人之適格始無欠缺，如有當事
    人不適格之情形，法院即不得對之為實體上之裁判；且當事
    人之適格既為權利保護要件之一，則關於當事人適格之要件
    是否具備，即為法院應依職權調查事項，且如有欠缺當事人
    適格，法院即應就此予以適當闡明，俾令當事人有補正之機
    會。
四、復按「第一審之訴訟程序有重大之瑕疵者，第二審法院得廢
    棄原判決，而將該事件發回原法院。但以因維持審級制度認
    為必要時為限。前項情形，應予當事人陳述意見之機會，如
    兩造同意願由第二審法院就該事件為裁判者，應自為判決。
    依第1項之規定廢棄原判決者 ，其第一審訴訟程序有瑕疵之
    部分，視為亦經廢棄。」 ；「第451條第1項及前條第2項之
    判決，得不經言詞辯論為之。」民事訴訟法第451條、第453
    條分別定有明文。至所謂第一審之訴訟程序有重大瑕疵，係
    指第一審違背訴訟程序之規定，其違背與判決內容有因果關
    係、或因訴訟程序違背規定，不適於為第二審辯論及判決之
　　基礎者而言。諸如當事人於訴訟未經合法代理、審判長未盡
    闡明義務、應行言詞辯論而未經辯論程序、起訴不備合法要
    件法院對之逕為本案判決、不備一造辯論之要件而為一造辯
    論判決等等，均不失為該條所定之重大瑕疵。又所謂因維持
    審級制度之必要，係指當事人因在第一審之審級利益被剝奪
    ，致受不利之判決，須發回原法院以回復其審級利益而言。
五、本件被上訴人起訴請求裁判分割系爭土地，其訴訟標的對於
    共有人全體必須合一確定。經查：
(一)本件訴訟於106年5月5日起訴繫屬於原審法院，有民事起訴
    狀可參（見原審卷一第3至5頁），而原審被告丙○○未委任訴
    訟代理人，然於原審訴訟繫屬中之107年2月8日死亡，有戶
    籍謄本（除戶全部）在卷可稽（見原審卷六第345頁）， 依
    上述民事訴訟法第168條規定，其訴訟程序在有繼承人、遺
    產管理人或其他依法令應續行訴訟之人承受其訴訟以前當然
    停止。原審未察乃於109年2月27日依被上訴人一造聲請，逕
    認對已死亡之丙○○經合法通知，未於最後言詞辯論期日到場
    ，核無民事訴訟法第386條所列各款情形，而為一造辯論， 
    並於109年3月24日對其為實體判決（見原審卷五第170頁、
    原審判決書第6頁第18行至20行）， 原審訴訟程序自屬有重
    大之瑕疵，基此所為之判決，亦屬違背法令。
(二)又視同上訴人子○○、乙○○分別於93年4月13日、86年5月16日
    即遷出國外且已除戶，於本件亦均未委任訴訟代理人，有應
    受送達處所不明之情形，此有戶籍謄本（除戶部分）及個人
    基本資料查詢結果在卷可佐（見本院限制閱覽卷第3頁、第2
    63頁、第303頁），原審法院未依民事訴訟法第149條規定查
    明，並為公示送達（對國外），同於109年2月27日依被上訴
    人一造聲請，逕對送達處所不明之子○○、乙○○為一造辯論，
    並於109年3月24日對其為實體判決（見原審卷五第170頁、
    原審判決書第6頁第18行至20行），其訴訟程序自亦屬有重
    大之瑕疵，基此所為之判決，亦屬違背法令。
(三)另視同上訴人甲○○係90年9月8日生，有戶籍謄本在卷可稽（
    見本院限制閱覽卷第383頁），於原審審理至109年2月27日
    言詞辯論終結時為一未滿二十歲之人，其當時之法定代理人
    為王獻豐（見本院限制閱覽卷第383頁），原審未查逕列未
    成年人甲○○為被告，未列王獻豐為其法定代理人並對王獻豐
    為期日通知之送達，即逕為一造辯論判決，並於109年3月24
    日對甲○○為實體判決，顯見甲○○部分於原審訴訟未經合法代
    理甚明，其訴訟程序自亦屬有重大之瑕疵，基此所為之判決
    ，亦屬違背法令。
六、因本件分割共有物之訴訟標的對於上訴人及視同上訴人等（
    即原審被告）必須合一確定，具有不可分之關係，該訴訟程
    序之重大瑕疵，對當事人之審級利益影響甚鉅，依民事訴訟
    法第451條第1、2項之規定，自應予兩造當事人陳述意見之
    機會，如兩造同意願由第二審法院就該事件為裁判者，本院
    依法即應自為判決。查原判決訴訟程序既有重大瑕疪，已如
    上述，雖被上訴人同意由本院自為判決，認無庸發回原審（
    見本院卷一第276頁），然上訴人癸○○業已於111年3月3日具
    狀請求將原判決廢棄發回原審處理（見本院卷二第47頁），
    是以本件既無兩造合意願由第二審為裁判之情形，則為維持
    審級制度，自有將本事件發回原法院更為裁判之必要。爰不
    經言詞辯論，由本院將原判決廢棄，發回原審法院更為裁判
    ，俾維審級利益。
七、依民事訴訟法第451條第1項、第453條，判決如主文。
中　　華　　民　　國　　111 　年　　3 　　月　　31　　日
                  民事第三庭    審判長法　官  黃玉清
　　　　　　　　　　　　　　          法　官  葛永輝
　　　　　　　　　　　　　　　        法　官  許旭聖    
正本係照原本作成。       
不得上訴。                         
                                      書記官  陳麗玉  
　　　　　　　　　　　　　　　　　　　 
中　　華　　民　　國　　111 　年　　3 　　月　　31　　日